【裁判字號】    98,訴,555
【裁判日期】    980731
【裁判案由】    清償債務
【裁判全文】
臺灣桃園地方法院民事判決               98年度訴字第555號
原      告  乙○○○保險股份有限公司
法定代理人  丙○○
訴訟代理人  甲○○
            楊士賢
被      告  丁○○
上列當事人間請求清償債務事件，本院於民國98年7 月29日言詞
辯論終結，判決如下：
    主  文
被告於繼承被繼承人游癸瓊之遺產限度內，應給付原告新台幣柒
拾貳萬伍仟零捌拾捌元，及如附表所示之利息、違約金。
原告其餘之訴駁回。
訴訟費用由被告於繼承被繼承人游癸瓊之遺產限度內負擔。
    事實及理由
一、本件原告主張：
  (一)訴外人即債務人游廖碧珠分別於民國82年5 月14日及同年月
    25日邀訴外人即債務人游癸瓊為連帶保證人，向原告借款新
    台幣（下同）1,910,000 元及1,290,000 元，借款期限至10
    2 年5 月14日止，約定自借款日起，每滿1 個月支付本金及
    利息1 次，如未按期攤還本息時，債務人即喪失分期攤還權
    利及一切期限利益，債務人應立即清償。詎債務人自90年8
    月14日起即未依約支付本息，經原告屢次催討，債務人均置
    之不理，全部借款視為到期，原告乃實行抵押權，聲請本院
    以92年度執字第18668 號拍賣抵押物受償，分配金額為2,62
    0,276元，尚不足725,088 元。
  (二)游癸瓊已於96年4 月5 日死亡，經函詢本院家事法庭結果，
    得知游癸瓊之繼承人僅游鴻松拋棄繼承，其餘繼承人游鴻杰
    、被告及游麗玲（其中游鴻杰及游麗玲經原告聲請本院核發
    支付命令，皆未聲明異議而確定）均未拋棄繼承，爰依消費
    借貸、連帶保證及繼承之法律關係提起本件訴訟。
  (三)聲明：被告應給付原告725,088 元，及如附表所示之利息、
    違約金。
二、被告則抗辯：
  (一)法拍完成至游癸瓊死亡將近3 年期間，游廖碧珠及游癸瓊均
    不知法拍分配不足額，所以沒有通知子女拋棄繼承，致使子
    女錯失拋棄繼承的權益，被告於98年3 月才收到法院支付命
    令，才知有此債務，若要被告繼承債務，顯失公平，原告怠
    於向游癸瓊之繼承人請求，故意造成父債子還之結果。
  (二)依修正民法繼承編施行法第1 條之3 第3 項規定，繼承在民
    法繼承編98年5 月22日修正施行前開始，繼承人因不可歸責
    於己之事由或未同居共財者，於繼承開始時無法知悉繼承債
    務之存在，致未能於修正施行前之法定期間為限定或拋棄繼
    承，且由其繼續履行繼承債務顯失公平者，於修正施行後，
    以所得遺產為限，負清償債務責任。被告自76年3 月11日結
    婚後，即未與父母（即游廖碧珠及游癸瓊）同居，亦未與父
    母共有財產，並於繼承開始時，無法知悉繼承債務之存在，
    致未能於法定期間內為限定或拋棄繼承。
  (三)答辯聲明：駁回原告之訴。
三、經查，原告主張之事實，業據原告提出與其所述相符之擔保
    放款借據2 件，及約定書、本院92年度執字第18668 號拍賣
    抵押物強制執行事件於94年1 月14日製作之分配表、本院97
    年度家聲字第570 號民事裁定、繼承系統表各1 件為證，被
    告對此並不爭執，自堪認原告之主張為真實。
四、按消費借貸契約，借用人應於約定期限內，返還與借用物種
    類、品質、數量相同之物；遲延之債務，以支付金錢為標的
    者，債權人得請求依法定利率計算之遲延利息，但約定利率
    較高者，仍從其約定利率；繼承人對於被繼承人之債務，以
    因繼承所得遺產為限，負清償責任；繼承在民法繼承編98年
    5 月22日修正施行前開始，繼承人因不可歸責於己之事由或
    未同居共財者，於繼承開始時無法知悉繼承債務之存在，致
    未能於修正施行前之法定期間為限定或拋棄繼承，且由其繼
    續履行繼承債務顯失公平者，於修正施行後，以所得遺產為
    限，負清償債務責任，民法第478 條前段、第233 條第1 項
    、第1148條第2 項、民法繼承編施行法第1 條之3 第3 項分
    別定有明文。又限定繼承之繼承人，仍應繼承被繼承人之債
    務，僅其清償責任以因繼承所得之遺產為限而已（以遺產為
    限定之物的有限責任），並非可不負清償之責。經查，被告
    於76年3 月11日與訴外人孔祥琳結婚，並於同年月25日遷入
    與孔祥琳相同之戶籍地即桃園縣平鎮市○○街121 巷25號，
    而游癸瓊之戶籍地址係在桃園縣中壢市○○路77號，顯見游
    癸瓊與被告並未同居共財，嗣游癸瓊於96年4 月5 日死亡，
    期間，游癸瓊既未與被告同住，被告殊難於繼承開始時知悉
    有上述借款債務存在，致被告未能於修正施行前之法定期間
    為限定或拋棄繼承，倘由被告繼續履行繼承債務將顯失公平
    ，揆諸前揭規定，被告對於被繼承人游癸瓊之債務，以所得
    遺產為限，負清償責任。從而，原告依消費借貸、連帶保證
    及繼承之法律關係，請求被告於繼承被繼承人游癸瓊之遺產
    限度內，給付原告如聲明所示之本金、利息，為有理由，應
    予准許，逾此範圍之請求，則無理由。
五、本件事證已臻明確，兩造間其餘攻擊防禦方法，核與本判決
    結果不生任何影響，爰不一一予以論述，附此敘明。
六、據上論結，本件原告之訴為一部有理由，一部無理由，依民
    事訴訟法第79條，判決如主文。
中    華    民    國    98    年    7     月    31    日
                  民事第一庭    法  官  林哲賢
以上正本係依照原本作成
中    華    民    國    98    年    7     月    31    日
                                書記官  陳佳彬
如對本判決上訴，須於判決送達後20日內向本院提出上訴狀
┌───────────────────────────────────────┐
│附表：                                                     97年度訴字第1763號 │
├──┬──────┬───┬──────┬──────┬───────────┤
│編號│ 債權本金   │利率( │ 利息起迄日 │違約金起算日│ 違 約 金 計 算 方 式 │
│    │ (新台幣)   │年息) │            │            │                      │
├──┼──────┼───┼──────┼──────┼───────────┤
│ 1  │725,088元   │8.505%│93年12月10日│94年1月10日 │自違約金起算日起至清償│
│    │            │      │起至清償日止│            │日止，6 個月以內，按左│
│    │            │      │            │            │列利率10% 計算，超過6 │
│    │            │      │            │            │個月者，按左列利率20% │
│    │            │      │            │            │計算                  │
└──┴──────┴───┴──────┴──────┴───────────┘


司法院資訊處製作；財團法人民間司法改革基金會備份。
